【裁判字號】    99,上易,358
【裁判日期】    990623
【裁判案由】    清償借款
【裁判全文】
臺灣高等法院民事判決                 99年度上易字第358號
上  訴  人  甲○○
訴訟代理人  徐松龍律師
複  代理人  陳志忠律師
被  上訴人  乙○○○
訴訟代理人  曹麗文律師
上列當事人間請求清償借款事件，上訴人對於中華民國99年2月5
日臺灣士林地方法院98年度訴字第1226號第一審判決提起上訴，
本院於99年6月9日言詞辯論終結，判決如下：
    主      文
原判決關於駁回上訴人後開第二項之訴部分，及訴訟費用之裁判
，均廢棄。
上開廢棄部分，被上訴人應給付上訴人新台幣柒拾萬元，及自民
國九十八年十月十七日起至清償日止，按年息百分之五計算之利
息。
其餘上訴駁回。
第一、二審訴訟費用，由被上訴人負擔十分之八，餘由上訴人負
擔。
    事實及理由
一、上訴人起訴主張：被上訴人於民國（下同）82年間因買屋所
    需，向上訴人借款新台幣（下同）70萬元，雙方並約定被上
    訴人應於85年間返還上開借款。詎料，被上訴人於清償期屆
    至後仍未還款，經上訴人催討後，被上訴人雖聲稱已以現金
    清償，惟上訴人並未收得任何款項。為此，爰依民法第478
    條借用物返還請求權，訴請被上訴人給付借款70萬元及起訴
    前5年未罹於時效之利息債權175,000元。求為判決：(一)被上
    訴人應給付上訴人70萬元及自起訴狀繕本送達翌日起至清償
    日止按年利率5%計算之利息。(二)被上訴人應給付上訴人175,
    000元。(三)願供擔保，請准宣告假執行。
二、被上訴人則以：
  (一)因上訴人要求被上訴人於另一案件中，為有利上訴人但不實
    之證言，遭被上訴人拒絕，上訴人惱羞成怒，故意偕同家人
    到被上訴人住處暗中錄音，該錄音結果呈現上訴人及其家人
    頻頻介入誘導、斷章取義。上訴人係以被上訴人未還款為理
    由，逼迫被上訴人為其出庭作證，其竊錄顯有違法目的，該
    錄音及譯文應無證據能力；尤有甚者，訴外人陳秀鳳即上訴
    人之妻竟多次出言「打」、「殺」、「死」恐嚇被上訴人，
    已令被上訴人心生畏懼，實有違社會正當性，故上訴人所提
    出之錄音光碟及譯文有違法目的不具社會相當性，均不具證
    據能力，應排除其使用。
  (二)被上訴人為上訴人之胞姐，82年1 月間，上訴人介紹被上訴
    人購買門牌號碼臺北市○○區○○街156號5樓之房屋，當時
    被上訴人自備款不足，上訴人即主動表示願意幫忙，故交付
    65萬元與被上訴人，雙方均未言明係借貸，上訴人亦未要求
    被上訴人返還，因為被上訴人已先給付訂金，故上訴人交付
    與被上訴人之金額為65萬元而非70萬元，依被上訴人之認知
    ，上訴人並無要被上訴人返還之意，惟被上訴人為免欠他人
    人情，故仍於85年間將前開金額如數返還與上訴人，被上訴
    人並未向上訴人借貸，亦未約定清償期為85年。
  (三)縱認兩造間有消費借貸關係，然被上訴人購屋之日期為82年
    1月11日，故上訴人交付65萬元與被上訴人之時間亦在82年1
    月間，依此加計15年之時間，最晚至97年1 月間，上訴人之
    借款返還請求權已罹於時效而消滅，上訴人遲至98年9月3日
    始起訴請求被上訴人返還前開款項及利息，其時效已消滅等
    語，資為抗辯。
三、原審為上訴人敗訴之判決，上訴人提起上訴，上訴聲明為：
    原判決廢棄。(二)上廢棄部分，被上訴人應給付上訴人70萬元
    及自起訴狀繕本送達前5 年之日起至清償日止，按年利率5%
    計算之利息。被上訴人答辯聲明：上訴駁回。
四、本件不爭執事項：
  (一)上訴人、訴外人陳秀鳳、朱原嘉、朱原平曾於98年8月3日至
    被上訴人住處與被上訴人及訴外人張國彥討論是否有借款之
    情事，上訴人等人並私自錄音。
  (二)上訴人及訴外人朱原嘉曾於98年8 月24日至被上訴人住處與
    被上訴人及訴外人張國彥討論是否有借款之情事，上訴人等
    人並私自錄音。
  (三)被上訴人曾於82年1月間購買門牌號碼臺北市○○區○○街1
    56號5樓房屋。
五、本件爭點：
  (一)上訴人所提供之錄音光碟及譯文是否有證據能力？
  (二)兩造間是否有消費借貸關係？
  (三)雙方若有借貸關係，被上訴人是否已清償？
  (四)雙方若有借貸關係，該借款返還請求權是否罹於時效？
六、按談話錄音內容如非隱私性之對話，又無介入誘導致有誤引
    虛偽陳述之危險性，基於證據保全之必要性及手段方法之社
    會相當性考量，自應承認其證據能力（最高法院94年台上字
    第2001號判決意旨參照）。次按訴訟權之保障與隱私權之保
    護，兩者有發生衝突可能，如因侵害隱私權而取得之證據，
    或以不法方式取得之證據，法院應否以欠缺證據能力，予以
    排除問題。在民刑事訴訟程序應以分別看待，持不同之審查
    標準。刑事訴訟程序，因以國家強大司法體系，由檢察官法
    官代表國家行使追訴審判權，國家與被告顯立於不公平位置
    ，不法取得之證據，其證據能力應嚴格對待，以證據排除法
    則限制司法權之作為。但民事訴訟程序，對立之兩造立於公
    平地位，於法院面前為權利之主張與防禦，證據之取得與提
    出，並無不對等情事，較無前述因司法權之強大作用可能造
    成之弊端，因此證據能力之審查密度，應採較寬鬆態度，非
    有重大不法情事，否則不應任意以證據能力欠缺為由，為證
    據排除法則之援用（本院94年上易字第243 號判決要旨參照
    ）。
  (一)查上訴人與其妻陳秀鳳、其子朱原嘉、朱原平於98年8月3日
    至被上訴人之住處與被上訴人及其子張國彥討論是否有借款
    之事，上訴人就該次對話私自錄音。嗣於98年8月24 日，上
    訴人與其子朱原嘉至被上訴人住處，與被上訴人及其子張國
    彥討論是否有借款之事，上訴人亦就該次對話私自錄音，兩
    造不爭執。
  (二)兩造不爭執98年8月3日、8 月24日之錄音譯文均係談論借款
    之事，在場者除兩造之外，尚有上訴人之妻、子，及被上訴
    人之子，兩方之間並非隱私性之對話。觀諸上開2 日之對話
    全文，被上訴人均按自己之意思自主陳述。又因上訴人主張
    伊於82年間借款予被上訴人，兩造均未簽立任何書面；被上
    訴人抗辯以現金返還，是上訴人對於是否有借貸關係存在之
    證明，僅能出於被上訴人之自身陳述，上訴人就兩造間對話
    為證據保全，有其必要性，揆諸首揭說明，上訴人所為錄音
    基於證據保全及主張權利，其手段方法尚未逾越相當性及必
    要性，上開2日之錄音及譯文，有證據能力。
  (三)末查，被上訴人以上訴人之妻陳秀鳳於98年8月3日對話中以
    「不然大家就來相殺」等語恫嚇伊為由，聲請核發保護令，
    經原法院核發民事通常保護令，有98年度家護字第506 號裁
    定在卷可稽（本院卷第46頁）。惟查，上訴人之妻陳秀鳳所
    為上開言語，並未影響被上訴人自主意思之陳述，是不能據
    此認定98年8月3日之對話錄音欠缺證據能力。
七、按稱消費借貸者，於當事人間必本於借貸之意思合致，而有
    移轉金錢或其他代替物之所有權於他方之行為，始得當之。
    是以消費借貸，因交付金錢之原因多端，除有金錢之交付外
    ，尚須本於借貸之意思而為交付，方克成立。倘當事人主張
    與他方有消費借貸關係存在者，自應就該借貸意思互相表示
    合致及借款業已交付之事實，均負舉證之責任（最高法院98
    年台上字第1045號判決意旨參照）。
  (一)查98年8月3日及8 月24日之對話中，兩造談論是否有借款、
    有無還款之款項均為70萬元，被上訴人與其子張國彥亦均稱
    款項為70萬元，有對話錄音譯文在卷可稽（原法院士調字卷
    第12至30頁、原審卷第91至118 頁）。可認本件爭執款項為
    70萬元。被上訴人提出房屋定金5 萬元簽收單據，辯稱上訴
    人交付之現金為65萬元，非70萬元等語，尚非可採。
  (二)上訴人主張於82年1 月間借予被上訴人70萬元，被上訴人不
    否認收受該款項，惟辯稱該款項為上訴人主動資助，非借貸
    ，伊已於85年歸還該資助款等語（原審卷第88頁反面至第89
    頁）。可認上訴人於82年1 月間確實曾交付70萬元予被上訴
    人為實。
  (三)次查，98年8月3日之對話中，被上訴人多次稱「沒有，我用
    現金還給你的。」、「那是跟朱春貴借的70萬。而跟你借的
    70萬，我是之前就標了，我跟你借3年。3年後，我就還給你
    了」、「我明明有還給他，但他說我沒還給他，我要怎麼說
    。」、「沒有沒有，我親手還給你們的。」、「借了3 年，
    我借了3 年就還」、「我是拿現金給他的，標會一定是拿現
    金的。」、「我是在家裡給他的」、「我拿來就直接交給他
    」、「我跟你說，這個錢，大筆錢我就趕快還，我心會比較
    清，銀行的部分，會錢標到我也趕快還。」（原審卷第92頁
    反面、第93頁、第95頁至反面、第96、108 頁），由上開陳
    述內容可認，被上訴人一再陳稱有返還70萬元，顯見上訴人
    並非出於贈與或資助之意思給付70萬元予被上訴人。
  (四)兩造不爭執被上訴人於82年1 月間購買門牌號碼臺北市○○
    區○○街156號5樓房屋，可認被上訴人於82年1 月間因購買
    房屋須大筆資金，揆諸一般社會常情，70萬元並非小額款項
    ，被上訴人不爭執上訴人交付之70萬元係用於購置房屋，上
    訴人交付70萬元既非出於親屬間之急難相助或喜慶祝賀，且
    被上訴人多次稱已返還，足認上訴人並非贈與70萬元予被上
    訴人。
  (五)綜上，上訴人主張伊於82年間交付70萬元予上訴人，兩造間
    為消費借貸關係，可以採信。
八、按當事人主張有利於己之事實者，就其事實有舉證之責任，
    民事訴訟法第277 條前段定有明文。次按原告對於自己主張
    之事實已盡證明之責後，被告對其主張，如抗辯其不實並提
    出反對之主張者，則被告對其反對之主張，亦應負證明之責
    ，此為舉證責任分擔之原則（最高法院18年上字第2855號判
    例意旨參照）。被上訴人辯稱已經返還70萬元予上訴人本人
    ，為上訴人所否認。被上訴人另辯稱已將款項還到淡水朱春
    貴之處，並引上訴人及其子甲○○之言語為憑（本院卷第70
    頁反面）。經查，訴外人朱春貴固為上訴人之妹，被上訴人
    未立證證明朱春貴為有受領權之人，上訴人若將款項交付予
    朱春貴，不生債之關係消滅之效果。被上訴人未立證證明其
    已經將70萬元交付予上訴人或其他有受領權人，是以，被上
    訴人辯稱85年間已歸還現金予上訴人云云，為不可採。
九、按借用人應於約定期限內，返還與借用物種類、品質、數量
    相同之物。未約定返還期限者，借用人得隨時返還，貸與人
    亦得定一個月以上之相當期限，催告返還，民法第478 條定
    有明文。次按民法第478 條規定：「貸與人亦得定一個月以
    上之相當期限，催告返還。」所謂返還，通常係指「終止契
    約之意思表示」而言，亦即貸與人一經向借用人催告或起訴
    ，其消費借貸關係即行終止，惟法律為使借用人便於準備起
    見，特設「一個月以上相當期限」之恩惠期間，借用人須俟
    該期限屆滿，始負遲延責任，貸與人亦始有請求之權利，是
    其時效期間，應自期間屆滿之翌日起算（本院暨所屬法院70
    年度法律座談會研究意見參照）。
  (一)查98年8月3日對話中，上訴人之子說「朱春貴當時候當我說
    ，你（指被上訴人）跟他的會，怕對方快倒了，你就把會標
    起來，而你跟會的會錢，根本沒有拿回來，是放在淡水，你
    現在怎麼說沒有。」，被上訴人說「那是跟朱春貴的70萬，
    而跟你的70萬，我是之前就標了，我跟你借3年，3年，我就
    還給你了，你說那會快倒的部分，是關於朱春貴的70萬」；
    上訴人之妻陳秀鳳說「他跟你借了幾年才還，有馬上還嗎？
    」，被上訴人說「借了3年，我借了3年就還」（原審卷第94
    頁反面、第95頁），被上訴人稱「借3年，3年就還」，係被
    上訴人抗辯已於3 年後償還，上訴人主張兩造約定有清償期
    為借款3年後即85年等語，為不可採。
  (二)上訴人借款70萬元予被上訴人，並未約定清償期，期間亦未
    向被上訴人催告返還，揆諸首揭說明，上訴人於98年9月4日
    起訴請求被上訴人返還70萬元，係表示終止兩造間借貸關係
    之意思。被上訴人於98年9 月16日收受起訴狀繕本，有送達
    證書在卷可稽（原法院士調字卷第33頁），是於1 個月之期
    限屆滿之翌日，即98年10月17日，被上訴人始負遲延責任，
    上訴人始有請求之權利，其時效期間始起算。是上訴人之請
    求權並未罹於時效。被上訴人抗辯上訴人之請求權已於97年
    1 月11日屆滿15年時效完成而消滅等語，為不可採。
  (三)綜上，上訴人請求被上訴人給付70萬元，及自98年10月17日
    起至清償日止，按年利率5%計算之利息，為有理由，應予准
    許，逾前開應准許範圍，為無理由，應予駁回。
十、綜上所述，上訴人主張本於消費借貸之法律關係，請求被上
    訴人給付70萬元，及自98年10月17日起至清償日止按年息5%
    計算之利息，為有理由。原審就上開應准許部分，為上訴人
    敗訴之判決，尚有未洽，上訴意旨求予廢棄改判，為有理由
    ，爰由本院予以廢棄改判如主文第二項所示。至於上訴人之
    請求不應准許部分，原判決為上訴人敗訴之判決，經核於法
    並無不合，上訴意旨求予廢棄改判，為無理由，應駁回其上
    訴。
十一、本件事證已臻明確，兩造其餘攻擊防禦方法及未經援用之
      舉證，經審酌核與本件判決結果不生影響，不再逐一論述
      ，附此敘明。
十二、據上論結，本件上訴為一部有理由，一部無理由，依民事
      訴訟法第450條、第449條第1項、第79條，判決如主文。
中    華    民    國    99    年    6     月    23    日
                    民事第二庭
                        審判長法  官  吳謙仁
                              法  官  蘇瑞華
                              法  官  李瓊蔭
正本係照原本作成。
不得上訴。
中    華    民    國    99    年    6     月    24    日
                              書記官  王才生

司法院資訊處製作；財團法人民間司法改革基金會備份。
